臺灣高等法院臺南分院民事判決
                              104年度重上字第32號
上  訴  人  陳允定
訴訟代理人  曾柏暠  律師
被 上訴 人  陳錦秀
            陳允銘
            陳淑娥
共      同
訴訟代理人  陳惠菊  律師
被 上訴 人  林  草
特別代理人  蘇明道  律師
被 上訴 人  陳淑芬
上列當事人間請求土地所有權移轉登記事件，上訴人對於中華民
國104年1月20日臺灣臺南地方法院第一審判決（103年度重訴更㈠
字第1號）提起上訴，本院於104年7月14日言詞辯論終結，判決
如下：
    主  文
上訴駁回。
第二審訴訟費用由上訴人負擔。
    事實及理由
一、被上訴人主張：系爭土地為訴外人陳石仙於民國（下同）55
    年7月18日所購買，並借名登記於上訴人名下。陳石仙於87
    年9月28日死亡，該借名登記契約消滅，系爭土地應屬陳石
    仙之遺產，由陳石仙之繼承人即兩造所公同共有，為此訴請
    上訴人應將系爭土地移轉登記為兩造公同共有等語。原審判
    命上訴人將系爭土地移轉登記為兩造公同共有，上訴人不服
    提起上訴。被上訴人答辯聲明：上訴駁回。
二、上訴人以：系爭土地係先父陳石仙贈予伊之成年禮而登記伊
    名下，非借名登記，並非陳石仙之遺產。先父生前確曾將系
    爭土地出租他人使用，租金由伊收取。61年間先父因需資金
    週轉而利用系爭土地貸款，並將部分土地處分出賣予訴外人
    陳建銘、陳鈴、吳東霖、許展榮等人；另一部分於72年間移
    轉登記與被上訴人陳錦秀，雖登記為買賣，實際亦係贈與，
    因伊為人子當然聽從父命為之，自不能因此推定為借名登記
    ，而非贈與，但陳石仙生前未曾表示贈與陳淑娥及陳淑芬系
    爭土地各50坪。系爭土地之田賦代金係由伊繳納，另於71年
    11月27日、同年l2月11日以系爭土地為擔保，向第一銀行西
    台南分行借款各新臺幣（下同）l00萬元，利息均由伊繳納
    ，至94年12月28日全部還清。如系爭土地係先父借名登記在
    伊名下，上開田賦代金、借款本息均應由先父繳納清償才是
    。設若系爭土地係陳石仙借名登記在上訴人名下，陳石仙於
    87年9月28日死亡後，該借名登記契約已終止，被上訴人之
    返還請求權，已罹於時效而消滅等語，資為抗辯。併上訴聲
    明：⒈原判決廢棄。⒉被上訴人在第一審之訴及假執行之聲請
    均駁回。
三、兩造不爭執之事項：
  ㈠陳石仙與被上訴人林草係夫妻，生有長子即上訴人陳允定（0
    0.00.00）、長女即被上訴人陳錦秀（00.00.00）、次子即
    被上訴人陳允銘（00.00.00）、次女即被上訴人陳淑娥（00
    .00.00）、三女即被上訴人陳淑芬（00.00.00），陳石仙於
    87年9月28日死亡，其法定繼承人為兩造。
  ㈡陳石仙於55年7月18日出資購買台南市○區○○○段00000號（即
    系爭土地，重測後為台南市○區○○段00號）土地登記在上訴
    人名下。
  ㈢陳石仙於58年間以系爭土地設定抵押擔保，向訴外人保證責
    任臺南市第三信用合作社貸款100,000元，61年間又以上開
    土地向同合作社抵押貸款150,000元。
  ㈣陳石仙於61年間，將系爭土地西北角之一部分，分割各出賣
    予陳鈴（即○區○○段00、00地號）、陳建銘（即○區○○段00地
    號）、吳東霖（即○區○○段00、00地號）、許展榮等人（即○
    區○○段00地號）。復於72年間將系爭土地一部分（即○區○○
    段00地號）分割移轉所有權予被上訴人陳錦秀。
  ㈤上訴人於72年間，以系爭土地（即○區○○段00地號）為擔保，
    向第一商業銀行股份有限公司抵押貸款2,000,000元由陳石
    仙使用，每月自上訴人之第一商業銀行西台南分行帳戶內自
    動轉帳繳納貸款本息。上開各情，有戶口名簿、戶籍謄本、
    系爭土地登記謄本、登記簿、地籍圖謄本、地籍圖、第一銀
    行存摺明細、放款利息收據等附卷可稽（見原審司南調字卷
    第7-35、63頁、原審重訴更㈠字卷㈠第33、49、117-129、136
    -163、166-234頁），且為兩造所不爭，均堪信為真實。
四、兩造爭執之事項：
  ㈠陳石仙將系爭土地登記在上訴人名下，究係本於借名登記契
    約或贈與契約？
  ㈡被上訴人等之返還請求權是否罹於時效？
五、本院之判斷：
  ㈠陳石仙將系爭土地登記在上訴人名下，係本於借名登記契約
    ：
    ⒈按委任關係，囚當事人一方死亡，而消滅；繼承人有數人
      時，在分割遺產前，各繼承人對於遺產全部為公同共；民
      法第550條前段、第1151條分別定有明文。次按借名登記
      ，係借名人將其財產在名義上移轉於被借名人，但有關財
      產之管理、使用、處分悉仍由借名人為之，性質上屬勞務
      契約，與委任契約類同，為民法上之無名契約之一種，應
      類推適用委任關係之相關規定。主張借名登記者，自應就
      該借名登記之事實負舉證責任（最高法院103年度台上字
      第621號、98年度台上字第76號、91年度台上字第1871號
      等判決意旨參照）。末按主張有借名委任關係存在事實之
      原告，於被告未自認下，須就此項利己事實證明至使法院
      就其存在達到確信之程度，始可謂已盡其依民事訴訟法第
      277條前段規定之舉證行為責任。又原告就上揭利己之待
      證事實，茍能證明在經驗法則或論理法則上，足以推認該
      待證事實存在之間接事實，即無不可，非以直接證明該待
      證事實為必要（同法第282條規定參照）。此時原不負舉
      證責任之被告，可就與上開事實不能併存之他項事實，為
      相當於本證（等同於同法第281條所稱之「反證」）之舉
      證活動而予以推翻；亦可另證明在經驗法則或論理法則上
      ，足以動搖法院原已形成確信心證之他項間接事實，使借
      名委任關係是否存在，回復至真偽不明之狀態，此際主張
      該事實存在之原告自應再為舉證，否則該待證事實尚難認
      為真正（最高法院103年度台上字第1637號判決意旨參照
      ）。本件被上訴人主張上訴人登記為系爭土地所有權人，
      係本於上訴人與陳石仙間之借名委任關係一節，為上訴人
      所否認，並抗辯係本於伊與陳石仙間之贈與關係，則就此
      不能併存之相排斥事實，自應先由被上訴人負舉證責任。
    ⒉依不爭執之事項㈡、㈢、㈣所示，系爭土地係兩造之被繼承人
      陳石仙出資所購，且陳石仙曾分別於58年、61年間以系爭
      土地為擔保，向臺南市第三信用合作社借款；又陳石仙另
      於61年間將系爭土地其中部分，分別出售予訴外人陳鈴、
      陳建銘、吳東霖、許展榮等人各情，及證人張樑標於原審
      證稱：當時陳石仙出售部分系爭土地予其夫婦時，曾表示
      系爭土地係伊購買的，係屬於伊的，伊可以處理，當時上
      訴人也是聽從陳石仙的指示處理等語（見原審重訴更㈠字
      卷㈠第103頁反面），足見陳石仙生前出資購買系爭土地，
      雖登記於上訴人名下，但仍有實際管理處分之權利。
    ⒊被上訴人另主張：陳石仙生前曾表示贈與其女兒陳錦秀、
      陳淑娥及陳淑芬系爭土地各50坪，其中50坪已移轉登記予
      陳錦秀作為嫁妝，陳錦秀並同時於72年間另購買40坪等情
      ，有67年11月15日經上訴人簽署之地籍圖文件及臺南市○
      區○○段00地號土地所有權狀各1份附卷可稽（見原審重訴
      更㈠字卷㈠第49、50頁），上訴人雖自承上揭文件確實由其
      簽署，且因陳錦秀係先父之長女，72年間系爭土地一部分
      移轉登記於陳錦秀，登記原因為買賣，實際上係贈與等情
      （見同上卷第35、72頁），其餘則否認並辯稱：上揭文件
      內容係偽造，陳石仙生前未曾表示贈與陳淑娥及陳淑芬系
      爭土地各50坪云云。經查：
      ⑴上開地籍圖文件除繪製有系爭土地形狀外，右上角另載
        明「土地所有權人陳允定（署名）、立會人：父陳石仙
        （署名）、母林草（署名）」右下角載明「其中50坪嫁
        妝用屬淑貞（即被上訴人陳淑娥）」等語，且上訴人係
        高商畢業，經商多年，為有相當知識及社會經驗之人，
        衡諸情理，上訴人不可能預先在無內容之空白紙右上角
        署名，事後再任人在空白處填充內容。況上訴人指陳上
        開文件內容係他人偽造乙節，尚乏實據足資證明，難予
        採信。
      ⑵證人即陳錦秀之夫張樑標於原審證稱：伊岳父（指陳石
        仙）於伊與太太結婚時有贈與50坪系爭土地給伊太太作
        嫁妝，並另外賣40坪給伊等，登記在其太太陳錦秀名下
        等語（見原審重訴更㈠字卷㈠第103頁反面）。
      ⑶證人即林草之妹林明玉亦證稱：伊知道系爭土地，係伊
        姊夫陳石仙購買的，但不知登記在何人名下，姊夫陳石
        仙生前曾說過要給女兒各50坪系爭土地等語（見原審重
        訴更㈠字卷㈠第90頁反面至第92頁）。
      ⑷基上認定及證人證詞，足見被上訴人上開主張，堪信為
        實，上訴人所辯，不足採取。
    ⒋另酌以陳石仙生前係居住於系爭土地旁，且該處自來水申
      設人為陳石仙，並由陳石仙繳納水費乙節，業經證人林明
      玉於原審審理時證述明確在卷（見原審重訴更㈠字卷㈠第91
      頁），並有被上訴人提出之臺灣省自來水公司水費收據1
      份附卷可查（見同上卷第77頁），足見陳石仙生前均將系
      爭土地認係其所有之財產。
    ⒌上訴人雖提出遺產稅免稅證明書、系爭土地田賦代金繳款
      ，代收移送法院滯納案件稅款收據各1份為據（見原審重
      訴更㈠字卷㈠第37-39、134、135頁），以證明系爭土地並
      非借名登記。然查：
      ⑴遺產稅免稅證明書僅係財稅單位於被繼承人死亡時，形
        式上就登記在被繼承人名下之不動產及持有之動產所開
        具之證明書，以作為課算遺產稅之依據，尚難憑以作為
        認定被繼承人實際財產範圍之唯一依據。此由該證明書
        左上方註記:「本證明書不作繼承人身分及遺產產權證
        明之用，僅供持向相關主管機關辦理產權移轉登記」等
        語可知。
      ⑵系爭土地既係登記於上訴人名下，因此，稅捐機關當然
        以上訴人為繳納系爭土地稅款之義務人，予以開單核課
        賦稅。
      ⑶綜上，尚難僅憑上揭遺產稅證明書及上訴人持有上揭稅
        賦繳納通知文件，即為有利於上訴人之認定。
    ⒍上訴人另辯稱：伊於71年11、12月間以系爭土地為擔保向
      第一銀行借款200萬元之本息係由伊繳納，可知系爭上地
      並非借名在其名下云云，並提出上訴人帳戶存摺節本、第
      一銀行放款利息收據各1份為據（見原審重訴更㈠字卷㈠第1
      36-163頁、第166-234頁）。然查，上揭貸款係供陳石仙
      使用乙節，業經上訴人自承在卷（見同上卷第136-163頁
      、第164頁），據此，已益徵系爭土地確係陳石仙借名登
      記於上訴人名下，又金融機構借貸交易常情，銀行多會要
      求借款名義人之帳戶作為轉帳繳納銀行貸款帳戶，而該借
      款形式上既以上訴人名義所申貸，且系爭土地登記為上訴
      人名義所有，則該貸款本息自會由上訴人之銀行帳戶予以
      扣款。況縱認上訴人確有繳納該貸款之情事，其繳納該貸
      款之法律原因本屬多端，是尚難僅因此即認陳石仙有贈與
      系爭土地予上訴人之情事。上訴人又抗辯：系爭土地出租
      他人之租金均由伊收取，況伊父陳石仙於70年間即以決定
      分家，因此系爭土地確屬伊所有云云，固提出租賃契約1
      份為證（見原審重訴更㈠字卷㈠第59-64頁），然為被上訴
      人所否認。且細繹該租賃契約，係簽立於陳石仙過世後，
      不足以證明陳石仙生前有贈與系爭土地予上訴人乙節，此
      外，上訴人為未能舉出其他證據以實其說，其所辯，不足
      採取。
    ⒎綜上所述，陳石仙生前出資購買系爭土地，雖登記於上訴
      人名下，然仍認為其所有之財產，以之作為擔保向外借款
      、出售系爭土地部分給予他人、將系爭土地部分作為女兒
      之嫁妝贈與女兒，可知陳石仙生前仍擁有系爭土地之實際
      處分權利。依上開說明及最高法院判決意旨，堪認陳石仙
      當時係將系爭土地借名登記予上訴人名下無訛。又該借名
      契約內容並無違反強制禁止規定或公序良俗，揆之上揭規
      定及說明，當賦予無名契約之法律效力，並類推適用民法
      委任之相關規定，而陳石仙既已於87年9月28日死亡，該
      借名登記契約應即消滅。兩造既為陳石仙之繼承人，是被
      上訴人依據繼承之法律關係，請求上訴人將系爭土地移轉
      登記為兩造公同共有，自屬有據。
  ㈡被上訴人等之返還請求權尚未罹於時效：上訴人又抗辯：被
    上訴人等之返還請求權已罹於15年，伊為時效抗辯云云。查
    ，陳石仙於87年9月28日死亡，該借名登記契約應即消滅，
    系爭土地之返還登記請求權為陳石仙之繼承人所繼承，被上
    訴人依民法第550條前段、第1151條等規定及繼承之法律關
    係，訴請上訴人應將系爭土地移轉登記為兩造公同共有，並
    無不合。又本件訴訟係於101年12月26日起訴，有該起訴狀
    上蓋有原審收狀日期章可按（見原審司南調字卷第3頁），
    尚未逾15年。雖該起訴因林草無訴訟能力，未經合法代理，
    曾由原審法院於102年12月5日以102年度重訴字第52號裁定
    駁回，但該裁定已經本院以103年度重抗字第8號裁定廢棄，
    認定林草雖無訴訟能力，已經選定特別代理人。又原審法院
    另於102年12月6日，以被上訴人之起訴欠缺當事人適格（因
    林草部分起訴不合法，遭裁定駁回）判決駁回被上訴人之訴
    （102年度重訴字第52號判決），但該判決亦因被上訴人上
    訴本院，經本院於103年6月30日以103年度重上字第16號判
    決廢棄發回原審法院，此有各該判決、裁定可按，是被上訴
    人之起訴初期，固有不合法、不適格之問題，但嗣後均已補
    正。而不合法之起訴經補正，視為於起訴時即合法，因之，
    被上訴人既係於101年12月26日起訴，其返還請求權未罹於1
    5年時效，應堪認定。上訴人上開所辯，無足採取。
六、綜上所述，被上訴人主張系爭土地為陳石仙所出資購買，借
    名登記於上訴人名下，陳石仙死亡時該借名登記契約即消滅
    ，上訴人應將系爭土地移轉登記為兩造公同共有等語，為可
    採，上訴人所辯系爭土地係陳石仙贈與伊，非屬陳石仙之遺
    產；縱屬遺產，被上訴人之請求權已罹於時效等情，為無可
    取。從而，被上訴人依民法第550條前段、第1151條等規定
    及繼承之法律關係，請求判命上訴人將系爭土地移轉登記為
    兩造公同共有，為有理由，應予准許。原審判決核無不當，
    上訴意旨指摘原判決不當，求予廢棄改判，為無理由，應駁
    回其上訴。
七、兩造其餘攻擊防禦方法與證據，經本院審酌後，認均與判決
    結果無影響，爰不一一論述，附此敘明。
八、據上論結，本件上訴為無理由，依民事訴訟法第449條第1項
    、第78條，判決如主文。
中　　華　　民　　國　 104　　年　　7 　　月　　28　　日

                  民事第三法庭　審判長法　官　吳上康

                                      法　官　蔡孟珊

                                      法　官　王浦傑
上為正本係照原本作成。
如不服本判決，應於收受送達後20日內向本院提出上訴書狀，其
未表明上訴理由者，應於提出上訴後20日內向本院補提理由書狀
（均須按他造當事人之人數附繕本）上訴時應提出委任律師或具
有律師資格之人之委任狀；委任有律師資格者，另應附具律師資
格及釋明委任人與受任人有民事訴訟法第466條之1第1項但書或
第2項（詳附註）所定關係之釋明文書影本。如委任律師提起上
訴者，應一併繳納上訴審裁判費。
中　　華　　民　　國　 104　　年　　7 　　月　　30　　日

                                      書記官  蔡振豐

【附註】
民事訴訟法第466條之1：
⑴對於第二審判決上訴，上訴人應委任律師為訴訟代理人。但上
  訴人或其法定代理人具有律師資格者，不在此限。
⑵上訴人之配偶、三親等內之血親、二親等內之姻親，或上訴人
  為法人、中央或地方機關時，其所屬專任人員具有律師資格並
  經法院認為適當者，亦得為第三審訴訟代理人。
民事訴訟法第466條之2第1項：
  上訴人無資力委任訴訟代理人者，得依訴訟救助之規定，聲請
  第三審法院為之選任律師為其訴訟代理人。